臺灣士林地方法院刑事判決　　　　　　　100年度易字第158號
公　訴　人　臺灣士林地方法院檢察署檢察官
被　　　告　王武義
上列被告因詐欺案件，經檢察官提起公訴（100 年度偵字第1301
號），本院判決如下：
    主  文
王武義無罪。
    理  由
一、公訴意旨略謂：被告王武義可預見交付自己之金融帳戶予他
    人使用，他人可能以該金融帳戶遂行財產上犯罪之目的，竟
    不顧他人所可能遭害之危險，仍以縱若有人持以犯罪亦無違
    反本意之不確定幫助詐欺犯意，於民國99年3 月23日，在臺
    中縣沙鹿鎮（自99年12月25日起改制為臺中市沙鹿區○○○
    ○路某7-11便利商店，將其所申辦之臺新銀行沙鹿分行000-
    00000000000006號帳戶（下稱本案帳戶）之存摺、提款卡（
    含密碼），以宅急便方式寄交與姓名年籍均不詳之「張先生
    」，以供該「張先生」所屬之詐欺集團作為詐騙不特定人匯
    款之用。嗣該詐欺集團成員意圖為自己不法之所有，於99年
    3 月23日晚上10時許，以電話向告訴人翁祺宜佯稱其因先前
    在網路購物之付款程序設定有誤，需依其指示進行操作始得
    避免遭分期扣款，致告訴人陷於錯誤，於翌（24）日凌晨3
    時26分、28分、30分，依詐欺集團成員指示，在臺新銀行以
    自動櫃員機存款方式，分別存入5 萬元、5 萬元、5 萬元至
    本案帳戶內，旋遭提領。因認核被告涉犯刑法第30條第1 項
    前段、第339 條第1 項之幫助詐欺取財罪嫌云云。
二、檢察官認被告有前揭所述之犯行，無非係以：被告之供述、
    告訴人警詢之證述、臺新銀行函附之基本資料、資金往來明
    細1 份、臺新銀行自動櫃員機交易明細紀錄3 紙等為其主要
    論據。訊之被告堅決否認犯罪，辯稱：伊因冷氣風管工程需
    要現金，在報上看到「張先生」名義辦理貸款廣告，張先生
    要伊辦一個銀行帳戶給他，才能申辦貸款，伊辦理之後，隔
    天就將該帳戶存摺、印章、提款卡及密碼，連同伊身分證、
    健保卡影本一起寄給張先生，伊是被張先生騙走資料，用於
    不法行為等語。
三、經查：
  (一)按犯罪事實應依證據認定之，無證據不得認定犯罪事實，又
    不能證明被告犯罪者，應諭知無罪之判決，刑事訴訟法第15
    4 條第2 項、第301 條第1 項分別定有明文。又所謂認定犯
    罪事實之證據，係指足以認定被告確有犯罪行為之積極證據
    而言，該項證據自須適合於被告犯罪事實之認定，始得採為
    斷罪資料，如未能發現相當證據，或證據不足以證明，自不
    能以推測或擬制之方法，以為裁判之基礎（最高法院40年臺
    上字第86號、76年臺上字第4986號判例參照）。又刑事訴訟
    法第161 條已於91年2 月8 日修正公布，其第1 項規定：檢
    察官就被告犯罪事實，應負舉證責任，並指出證明之方法。
    因此，檢察官對於起訴之犯罪事實，應負提出證據及說服法
    院之實質舉證責任。倘其所提出之證據，不足為被告有罪之
    積極證明，或其指出證明之方法，無從說服法院以形成被告
    有罪之心證，基於無罪推定之原則，自應為被告無罪判決之
    諭知（最高法院92年臺上字第128 號判例參照）。再刑法關
    於犯罪之故意，係採希望主義，不但直接故意，須犯人對於
    構成犯罪之事實具備明知及有意使其發生之兩個要件，即間
    接故意，亦須犯人對於構成犯罪之事實預見其發生，且其發
    生不違背犯人本意始成立（最高法院22年上字第4229號判例
    參照）。
  (二)被告於99年3 月22日申辦本案帳戶後，於翌（23）日將本案
    帳戶之存摺、提款卡連同密碼，以宅急便方式寄交真實姓名
    年籍不詳之「張先生」等情，業據被告供承在卷（見警卷第
    5 、6 頁，偵卷第6 、7 頁，本院卷第11頁背面、第47 頁
    ），並有臺新國際商業銀行99年4 月2 日臺新作文字第9904
    998 號函檢附本案帳戶基本資料（警卷第27、28頁）在卷可
    稽。又告訴人於上開時、地遭不明人士詐騙，而陸續3 次各
    匯款5 萬元至本案帳戶內，共計15萬元，旋遭提領之事實，
    除為被告所不否認外，並經證人即告訴人翁祺宜於警詢時證
    述（見警卷第15、16頁）明確，復有卷存前揭臺新銀行函附
    本案帳戶資金往來明細1 份、臺新銀行自動櫃員機交易明細
    表3 張（見警卷第22、29頁）足徵。則被告交付本案帳戶予
    他人，而為不明人士用於詐欺告訴人得逞之情，固堪認定。
    惟前揭證據尚不足據以推認被告於交付帳戶予他人時，即有
    容任他人使用而為幫助詐欺之犯意。
  (三)被告於自警詢、偵訊迄本院審理時始終一致辯稱：伊之前有
    辦過富邦銀行的信用貸款，幫伊辦的業務員也是叫伊把所有
    資料寄給他，99年3 月，伊因為做冷氣風管工程需要現金，
    就看報紙廣告刊登有「張先生」可以幫人貸款，於是伊撥打
    廣告電話0000000000號給自稱張先生之業務員，張先生要伊
    辦理一個銀行帳戶給他才能申辦貸款，於是伊99年3 月22日
    就申辦本案帳戶，因為張先生說用臺新銀行帳戶，可以貸到
    比較高的錢，伊再撥打門號0000000000號與張先生聯絡，張
    先生要伊撥打另一支行動電話0000000000與許小姐聯絡，許
    小姐指示伊將帳戶存摺、提款卡、印章及身分證、健保卡影
    本寄到臺中市○區○○里○○路○ 段66號，並要求寄過去時
    將密碼寫在紙條上一起寄，於是隔天伊就在臺中縣沙鹿鎮○
    ○○路某7-11便利商店，將上開資料以黑貓宅急便寄到上述
    地址，經過2 日後伊打電話給張先生及許小姐，但都沒人接
    聽，伊就親自到上述地址察看，結果發現該址係7-11便利商
    店，經詢問店員得知，伊寄出之資料有一位男子前來領取（
    見警卷第5 、6 頁，偵卷第6 、7 頁，本院卷第11頁背面、
    第47頁）等情，其中被告曾向富邦銀行辦理信用貸款乙節，
    並有臺北富邦商業銀行股份有限公司消金風險控管部100 年
    7 月4 日消債字第1000001358號函及所附相關資料（見本院
    卷第17至32頁）在卷可稽，而被告係從事風管師父之工作乙
    節，亦有卷存在職證明書1 紙（見本院卷第32頁）為憑，且
    被告所撥打門號0000000000號之行動電話申辦人張愉麒因將
    該電話交付詐欺集團用以騙取被告帳戶資料後再行詐欺本件
    告訴人，而經法院以幫助詐欺判處罪刑確定，可徵諸卷附臺
    灣臺中地方法院100 年度簡字第127 號刑事簡易判決書（見
    本院卷第48-1至48-5頁）。稽上各情，足認被告上開所辯尚
    非子虛。
  (四)又刑事法上幫助犯之成立須客觀上有幫助行為，主觀上有幫
    助故意，即行為人知他人係實施犯罪，且認識其行為將足以
    就他人所實施之犯罪發生助力為要件，若其行為雖在外觀上
    有對他人犯罪施以助力，然其對正犯之犯罪行為並無認識，
    即屬欠缺幫助故意，自難論以幫助犯。提供自己帳戶予他人
    之原因非一，蓄意犯罪者固然不少，因被騙、遺失而成為被
    害人之情形，亦所在多有，非必然出於幫助他人實施犯罪之
    故意，是提供帳戶之人是否成立犯罪，自應依證據證明之。
    一般人對於社會事物之警覺性或風險評估，常因人而異，且
    與受教程度、從事之職業、心智是否成熟，並無必然之關連
    ，此觀諸詐騙集團之詐騙手法，經政府大力宣導及媒體大幅
    報導後，猶恆見高級知識分子受騙，即可明瞭。現今詐欺集
    團詐騙手法花招百出，無所不騙，除一般以詐騙電話誘騙民
    眾匯款之外，利用刊登求職廣告或申辦貸款廣告手法，騙取
    可以逃避執法人員追查之行動電話門號、金融機構存款帳戶
    供渠等使用，亦時有所聞。本件被告為求得信用貸款，經素
    不相識之人以「要辦理一個銀行帳戶交付始能代為申辦貸款
    」之事由，要求被告提供帳戶存摺、印章、提款卡及密碼等
    資料，竟未多加質問，亦未察覺不合理之處，即擅予提供，
    固與一般人所會採取之應對措施有所落差，然上開以一般常
    人智識程度及社會經驗可能判別其中有詐之推論，並不能排
    除另有因年紀尚輕、社會經驗不足或其他特殊情形，而不具
    此種警覺程度之人，況因資金取得困難，縱使稍有警覺，惟
    為能順利獲得銀行信貸，往往順應代辦者之要求，以求順利
    取得款項，雖思慮欠週詳，尚未悖於常情，即難逕認即有幫
    助犯罪之不確定故意。衡諸被告供述：經過2 日後伊打電話
    給張先生及許小姐，但都沒人接聽，伊就親自到寄送地址察
    看之情，則如被告於交付帳戶資料之時，已有「縱使帳戶遭
    為不法使用亦無違其本意」之情，自無在電話無人接聽之後
    ，尚親自循址追尋之理，益見其應無幫助詐欺之認識。且若
    一般人會因詐騙集團成員言詞相誘而陷於錯誤，進而交付鉅
    額財物，則金融帳戶之持有人因相同原因陷於錯誤，並交付
    提款卡及密碼洵有可能，自不能以吾等客觀常人智識經驗為
    基準，遽而推論被告必具相同警覺程度，而對「構成犯罪之
    事實必有預見」。檢察官以犯罪偵查之角度，間接推論被告
    具有幫助詐欺之故意，惟忽略被告僅係一般民眾，對詐騙集
    團詭譎多變之詐騙技倆，非當然知悉，對於提款卡及密碼交
    付他人，可能被詐騙集團利用充詐騙他人之工具，亦未必有
    認識。又以一個正常理性人來說，豈有無償提供自己帳戶予
    詐欺集團使用，讓詐欺集團得以隱身幕後，享受鉅額不法暴
    利，卻無端讓自己接受檢警追查，負擔刑責之理。是檢察官
    在被告否認犯罪下，僅依間接推論，即謂被告所辯不可採信
    ，並進一步指被告係基於不確定故意將帳戶資料交付詐欺集
    團，非能遽採。
  (五)至於被告於偵查中固供稱：因為寄的證件是影本，帳戶內也
    沒有錢，所以即使寄出去伊也不會有任何損失，就算帳戶不
    還，伊也可掛失，所以沒有報警，因為工作忙碌沒有立刻掛
    失，後來打電話掛失，銀行說要帶雙證件臨櫃辦理，伊因工
    作太忙，就沒有親自去掛失（見偵卷第7 頁）等語，然衡諸
    本案帳戶係為受貸款而新辦理之帳戶，帳戶內自然未有存款
    ，自一般人恆依自己利益行事之常情以觀，既然本案帳戶內
    並無存款，對於被告自己尚無損失，被告自然不急於掛失，
    況需臨櫃辦理，既有奔波之成本，則被告因工作而遲未前往
    辦理，尚難認已違常，自不足以此遽為不利被告之認定，應
    併敘明。
五、綜上所述，檢察官所舉前開證據，尚不足以達於通常一般之
    人均不致於有所懷疑、堪予確信已臻真實之程度，而尚有合
    理性之懷疑存在。此外，復查無其他積極之證據，足認被告
    有公訴意旨所指之犯行，核屬不能證明被告犯罪，自應諭知
    無罪之判決。
據上論斷，應依刑事訴訟法第301 條第1 項，判決如主文。
本案經檢察官李松德到庭執行職務。
中    華    民    國   100    年    9     月    6     日
                  刑事第二庭審判長法  官  王梅英
                                  法  官  蔡明宏
                                  法  官  李冠宜
以上正本證明與原本無異。
如不服本判決應於收受判決後10日內向本院提出上訴書狀，並應
敘述具體理由；其未敘述上訴之理由者，應於上訴期間屆滿後20
日內向本院補提理由書（均須按他造當事人之人數附繕本），切
勿逕送上級法院。
                                  書記官  劉欣怡
中    華    民    國   100    年    9     月    8     日